臺灣彰化地方法院民事判決　　　96年度訴字第956號
原　　　告　丙○○
　　　　　　戊○
　　　　　　辛○○
　　　　　　己○○
　　　　　　乙○
　　　　　　壬○○
　　　　　　　　　　號
　　　　　　癸○○
　　　　　　庚○○
　　　　　　丁○○
被　　　告　彰化縣員林鎮農會
法定代理人　甲○○
訴訟代理人　子○○
上列當事人間請求確認債權不存在等事件，本院於民國96年11月
16日言詞辯論終結，判決如下：
    主  文
原告之訴駁回。
訴訟費用新臺幣肆萬捌仟伍佰貳拾元由原告負擔。
    事實及理由
一原告戊○、己○○、癸○○、庚○○未於言詞辯論期日到場，
  核無民事訴訟法第386條所列各款情形，爰依被告聲請，由其
  一造辯論而為判決。
二原告聲明：(一)確認本院96年度拍字第31號民事裁定（下稱拍賣
  抵押物裁定）所載對原告所有如附表所示之不動產准予拍賣之
  抵押債權不存在。(二)被告應將如附表所示之抵押權登記塗銷。
  (三)被告應同意如附表所示之最高限額抵押權設定登記僅轉載於
  原設定人梁財興裁判分割後所取得之土地上。陳述：
  (一)坐落彰化縣福興鄉○○段1506之2地號土地為原告丙○○所
    有，同段1506之6地號土地為原告戊○所有，同段1506之7地
    號土地為原告辛○○、己○○、乙○共有，同段1506之8地
    號土地為原告壬○○、癸○○、庚○○共有，同段1506之10
    地號土地為原告丁○○所有（以下僅引用地號，並合稱系爭
    土地）。系爭土地乃依於民國85年3月4日確定之本院84年度
    訴字第66號民事判決（下稱分割共有物判決），自同段1506
    地號土地分割而來。
  (二)詎訴外人梁財興即1506地號土地分割前之共有人，竟於75、
    78、83、84年間，於未經原告同意、原告亦不知悉之情形下
    ，先後4次自行以其所有權應有部分1/8為被告設定如附表所
    示之本金最高限額抵押權（下稱系爭抵押權）登記。嗣分割
    共有物判決確定後，系爭抵押權登記乃由地政機關轉載於原
    告分得之系爭土地。
  (三)然系爭抵押權並非原告設定，兩造間亦無債務關係，原告不
    應因梁財興與被告間所生之事由而受害，基於抵押權從屬性
    ，被告自應將系爭抵押權登記塗銷，並同意將系爭抵押權登
    記僅轉載於梁財興分得之土地上。為此本於所有權之法律關
    係，請求判決如聲明所示。
三被告聲明：駁回原告之訴。陳述：系爭抵押權雖非原告設定，
  亦非擔保兩造間之債務，然基於抵押權之不可分性，被告無義
  務塗銷系爭抵押權，亦不同意僅轉載於梁財興依分割共有物判
  決分得之土地，原告之訴無理由。
四兩造不爭執之事實：除被告有無將系爭抵押權登記塗銷，並同
  意將系爭抵押權登記僅轉載於梁財興分得之土地上之義務外，
  餘為兩造所不爭。
五原告主張之事實，業據其提出土地登記謄本、拍賣抵押物裁定
  為證（本院卷第12至29頁），並經本院依職權調取分割共有物
  判決、拍賣抵押物裁定民事卷宗提示辯論（本院卷第42頁反面
  ），除前述四部分外，均為被告所不爭，堪信為真。原告主張
  兩造間無債務關係，被告應將系爭抵押權登記塗銷，並同意僅
  轉載於梁財興分得之土地上；被告則以系爭抵押權並非擔保兩
  造間之債務，然其無義務塗銷，亦不同意僅轉載於梁財興依分
  割共有物判決分得之土地上置辯。是本件主要爭點在於：
  (一)原告得否請求確認兩造間無債務關係。
  (二)被告應否塗銷系爭抵押權，並僅轉載於梁財興依分割共有物
    判決分得之土地。
六按民事訴訟法第247條第1項所謂即受確認判決之法律上利益，
  係指因法律關係之存否不明確，致原告在私法上之地位有受侵
  害之危險，而此項危險得以對於被告之確認判決除去之者而言
  ，此有最高法院42年台上字第1031號判例可參。經查：原告既
  主張兩造間無債務關係，請求確認系爭抵押權擔保之債權不存
  在，而被告亦陳稱系爭抵押權非擔保兩造間之債務，則系爭抵
  押權擔保之債權，並非存在於兩造間，應為兩造所不爭。是該
  法律關係於兩造間並無不明確之情形，原告以兩造間無債務關
  係，提起確認之訴，難謂有何即受確認判決之法律上利益，此
  部分請求無保護之必要，應予駁回。
七按各共有人，得自由處分其應有部分。共有物之處分、變更、
  及設定負擔，應得共有人全體之同意。民法第819條定有明文
  。又除基於公同關係而共有者另有規定外，如共有物為不動產
  ，各共有人本於民法第819條第1項規定，既得自由處分其應有
  部分，則遇有不移轉占有而供擔保之必要時，自得就其應有部
  分設定抵押權；至於同條第2項規定，係指共有人以共有物為
  處分、變更、或設定負擔之標的，並非就各共有人之應有部分
  而言，亦有司法院大法官會議釋字第141號解釋可參。經查：
  系爭土地分割自1506地號土地前，梁財興為共有人，則其就所
  有權應有部分1/8為被告設定系爭抵押權登記，依上說明，乃
  其基於共有人地位所生之權能，無庸得其餘共有人之同意，或
  通知其餘共有人。原告以系爭抵押權設定登記未經原告同意，
  原告亦不知悉為由，請求塗銷，自屬無據。
八按抵押之不動產，如經分割或讓與其一部，或擔保一債權之數
  不動產而以其一讓與他人者，其抵押權不因此而受影響。分別
  共有土地，部分共有人就應有部分設定抵押權者，於辦理共有
  物分割登記時，該抵押權按原應有部分轉載於分割後各宗土地
  之上，但經先徵得抵押權人同意者，該抵押權僅轉載於原設定
  人分割後取得之土地上。民法第868條及主管機關依土地法第
  37條第2項規定授權訂定之土地登記規則第107條分別定有明文
  。上開規定係基於抵押權之不可性，避免抵押權人之權利遭受
  事後不可預期之分割、轉讓而受影響，與債務人以外之其他共
  有人對抵押權人債務存否無關。經查：系爭抵押權既均係於85
  年3月4日分割共有物判決確定前為設定登記，依上開規定，自
  不受該確定判決之影響，被告即抵押權人既不同意於辦理共有
  物分割登記時，僅轉載於梁財興分割後取得之土地上，自仍應
  按原應有部分轉載於原告分得之系爭土地之上，且此與兩造間
  債務存否無關。原告請求系爭抵押權僅轉載於梁財興依分割共
  有物判決分得之土地上，亦非可取。
九綜上所述，原告聲明(一)部分，並無受確認判決之法律上利益，
  則原告請求確認債權不存在，為無理由，應予駁回。原告聲明
  (二)、(三)部分，梁財興設定系爭抵押權時，本無庸原告同意，或
  通知原告，且系爭抵押權於分割共有物判決確定後，並應依民
  法第868條及土地登記規則第107條規定轉載於系爭土地之上，
  則原告本於所有權之作用，請求被告塗銷系爭抵押權之登記，
  並僅轉載於梁財興依分割共有物判決分得之土地上，為無理由
  ，亦應駁回。
十本件判決事證已臻明確，兩造其餘主張及舉證，核與判決結果
  無影響，不另論述。
據上論結，本件原告之訴為無理由，依民事訴訟法第385條第1項
前段、第78條、第85條第1項前段，判決如主文。
中　　華　　民　　國　　96　　年　　11　　月　　30　　日
                  民事第二庭    法　官　廖政勝
以上正本係照原本作成。
如對判決上訴，應於判決送達後20日內向本院提出上訴狀。
                                書記官  魏淑美
中　　華　　民　　國　　96　　年　　11　　月　　30　　日
